【裁判字號】    88,訴,1471
【裁判日期】    900705
【裁判案由】    給付買賣價金
【裁判全文】
臺灣板橋地方法院民事判決  八十八年度訴字第一四七一號
    原      告  乙○○
    被      告  甲○○
                郭懿塋
右當事人間請求給付價金事件，本院判決如左：
    主      文
被告應給付原告新台幣貳佰玖拾捌萬元及自民國八十八年六月四日起至清償日止，按
週年利率百分之五計算之利息。
訴訟費用由被告負擔。
    事      實
甲、原告方面：
  一、聲明：求為判決被告應給付原告新台幣 (下同) 二百九十八萬元及自支付命令
      繕本送達之翌日起至清償日止，按週年利率百分之五計算之利息。
  二、陳述：
    (一)原告與被告係同胞兄弟，坐落桃園縣蘆竹鄉○○○○段蕃子厝小段第三十地號
      土地，雖為被告之名義，然其中二分之一權利應歸原告所有，此有被告於民國
      七十九年三月四日所立之切結書可稽。嗣於八十八年一月十七日原告依該切結
      書找到買主莊蔡碧雲出售系爭第三十地號土地，總價六百萬元，此有買賣協議
      書可憑，因被告為名義之所有權人，原告僅收取二萬元定金，其餘價款均由被
      告收取。查該切結書確係被告簽名無訛，而該切結書乃一無因契約，由當事人
      之一方負擔不標明原因之契約，其目的乃產生債務拘束之效力 (最高法院八十
      八年度台上字第一一八九號判決參照) ，該被告所立之債務拘束契約，就系爭
      土地二分之一權利歸原告，即指系爭土地所有權二分之一分歸原告所有，被告
      應將系爭土地二分之一移轉予原告，惟因已出售予莊蔡碧雲，產權移轉已屬給
      付不能，原告爰依民法第二百二十六條規定請求債務不履行之損害賠償，即請
      求被告給付相當買賣價金二分之一即三百萬元之損害賠償，經扣除原告已收取
      之二萬元，訴請被告給付二百九十八萬元及自支付命令繕本送達之翌日起至清
      償日止，按週年利率百分之五計算之利息。
    (二)對被告抗辯所為之陳述：
    １、系爭土地並非被告單獨承購：
      (1)查坐落桃園縣蘆竹鄉○○○○段蕃子厝小段第二六－二、二六－八、二六－
        九、二七、二八、二九、二九－一、二九－二、三十、三一、三二－一及同
        小段四四－八、四六－一 (工業區土地) 地號共十三筆土地，雖分別登記於
        兩造名下，實為七十八年間由兩造先父楊文傑出面由被告 (曾任代書) 名義
        代為向地主白德明、陳玉琳購買前述十三筆土地 (前於七十年間，當時印尼
        華僑白德明、陳玉琳購買前述十三筆土地，被告因替渠二人代辦手續，而取
        得其中六筆土地即二六－八、二六－九、二八、三十、四四－八、四六－一
        地號各百分之五之持分作為酬勞，白德明、陳玉琳則各有持分千分之四七五
        。另七筆土地為農地，則登記訴外人童壽喜名義，嗣於七十五年間因童壽喜
        年紀已長，遂又移轉登記予原告，原告係借名登記為所有權人) ，價金則由
        訴外人即原告之胞姐楊秀鸞、楊秀茹、楊秀芝給付八百萬元予地主白德明，
        另原告於七十八年七月十八日由桃園縣蘆竹鄉農會領出一千一百七十五萬四
        千九百四十元支付地主陳玉琳充當土地價金，此有該農會存摺支出明細可證
        ，而被告則支付二百五十萬元給地主陳玉琳。故前述十三筆土地係兩造及三
        位姐妹合資購買，且由證人楊秀茹、楊秀芝到庭之證詞，亦可證明七十八年
        間確係由各共有人出資購買，被告抗辯前述十三筆土地係其單獨向地主白德
        明、陳玉琳所購即與實情不符。
      (2)共有人出資購得前述十三筆土地後，因當時由被告全權辦理土地移轉登記事
        項，乃將非農地部分移轉登記於被告自己，農地部分則登記為原告所有，各
        共有人為顧及家庭團結氣氛亦不予爭執。嗣後被告於七十八年九月間出售二
        六－九地號土地，未提出價金分配，兩造之先父楊文傑基於維護其他子女之
        權利及兩造與其他姐妹之團結和氣，乃於七十八年十一月十七日以台北郵局
        第一○四六四號存證信函催告被告交出價款，並勸諭被告勿再執迷不悟及勿
        起侵占之心，而於該存證信函中亦清楚說明前述十三筆土地自白德明、陳玉
        琳處購得之始末及各人之出資，足見被告主張前述十三筆土地乃其單獨出資
         (被告至今未能提出出資證明) 購得，顯屬不實。
    ２、共有人楊秀鸞、楊秀茹、楊秀芝等三人皆委任原告管理處分系爭土地：
        當時土地移轉登記完畢後，被告即否認其他共有人對於系爭土地之權利，其
        他共有人楊秀鸞、楊秀茹、楊秀芝因原告承認渠等對系爭土地之權利，故於
        七十八年底、七十九年初時授權原告全權處理前述所購買的十三筆土地，此
        有證人楊秀茹、楊秀芝到庭之證詞可證。
    ３、被告應受其於七十九年三月四日所立之切結書所拘束：
      (1)七十九年一月十六日被告出售二六－八地號土地之部分給訴外人居鈺美，同
        年三月四日兩造協議，除了被告已出售二六－八地號土地部分外，其餘被告
        名下之財產即桃園縣蘆竹鄉○○○○段蕃子厝小段第二八、三十地號土地，
        則兩造各半，此有被告簽具之切結書為憑。嗣於七十九年四月十日，原告再
        向居鈺美買受前開二六－八地號土地，八十年一月二十四日，兩造復同意就
        未處理之二六－八地號土地提出分割，被告亦無條件同意。迨至八十六年三
        月十日被告見其名下之財產切結二分之一予原告，乃要求原告確認名下農地
        被告有二分之一權利，是以兩造又就原告名下之二六－二、二七、二九－二
        、三一、三二－一地號農地訂立確認不動產基地共有契約書 (另二九、二九
        －一地號農地已於七十九年間出售而移轉登轉予他人) ，協議所有權二分之
        一歸被告，惟此協議與系爭切結書之第二八、三十地號土地無關。
      (2)按基於私法自治原則，當事人不背於法律強行規定及公序良俗之範圍內，得
        約定各類無名契約，至該無名契約之效力及約款之解釋，則應依各該契約條
        款之性質，並參酌當事人之真意定之，不得拘泥於某種有名契約為當事人約
        定之解釋，此乃契約法之原則。本件被告所簽署之切結書，被告雖否認其真
        正，然經鈞院送請鑑定結果，核與被告之簽名相符，足見確係被告簽名無訛
        。又該切結書乃一無因契約，由當事人之一方負擔不標明原因之契約，其目
        的乃產生債務拘束之效力 (最高法院八十八年度台上字第一一八九號判決參
        照) ，該被告所立之債務拘束契約，就系爭第三十地號土地二分之一權利歸
        原告，即指所有權利而言，被告應將系爭土地二分之一移轉登記予原告，惟
        因已出售而屬給付不能，原告請求給付相當買賣價金二分之一即三百萬元之
        損害賠償，洵屬有據。且依兩造之母楊莊昭梨之書函載明兩造於七十九年三
        月四日之協議及系爭土地出售之二分之一款項應給予原告，亦可為明證。
    ４、至於被告主張於信託契約未合法終止前，原告為本件請求顯無理由，又謂「
        切結書」僅有被告之簽名，並無原告之簽名，故並非雙方合意之契約行為云
        云。惟查，本件原告從未主張依據信託契約之法律關係向被告請求損害賠償
        ，故被告之抗辯，顯對原告請求之標的認知有誤。且於被告書立切結書當時
        ，該切結書內容是由原告所書寫，經兩造合意之下由被告為簽署，故該切結
        書係出於兩造之合意，因雙方意思表示一致而成立，被告現爭執兩造未達成
        合意，顯無可取。
  三、證據：提出七十九年三月四日切結書、八十八年一月十七日買賣協議書、八十
      六年三月十日確認不動產基地共有契約書、楊莊昭梨書函、楊文傑手諭、七十
      八年十一月十七日台北郵局第一○四六四號存證信函、八十年一月二十四日承
      諾書、桃園縣蘆竹鄉農會活期存款存摺影本及桃園縣蘆竹鄉○○○○段蕃子厝
      小段第四四－八、四六－一地號土地所有權狀各一件，及買賣所有權移轉契約
      書二件 (以被告名義分別與白德明、陳玉琳約定移轉受讓桃園縣蘆竹鄉○○○
      ○段蕃子厝小段第二六－八、二六－九、二八、三十地號土地之持分各千分之
      四七五)  (以上均為影本) 為證。並聲請訊問證人楊秀茹、楊秀芝、楊莊昭梨
      。
乙、被告方面：
  一、聲明：求為判決駁回原告之訴。
  二、陳述：
    (一)依原告之主張，在信託契約未合法終止前，原告為本件請求，顯無理由：
    １、原告歷次訴狀中，明確主張系爭桃園縣蘆竹鄉○○○○段蕃子厝小段之相關
        數筆土地，係兄弟姐妹共同出資所購，而合意信託將系爭土地登記於被告名
        下。則依原告所主張之法律關係，系爭數筆土地並非由兩造二人所共有，而
        是連同三位姐妹一起共有，信託兩造具名，合先敘明。
    ２、依原告本身之主張，系爭土地既係由兄弟姐妹數人所共同出資購買信託登記
        於被告名下，則信託契約之當事人依法應屬兄弟姐妹數人，而非兩造二人而
        已，在原信託契約之法律關係未合法終止前，原告一人單獨提起本件訴訟而
        為請求，即顯無理由。
    (二)原告以最高法院八十八年度台上字第一一八九號判決，主張系爭切結書係無因
      契約，無須標明原因，即對被告產生債務拘束之效力。惟查：
    １、原告所出示之字據（該字據上並無「切結書」之名，原告之稱呼並非實在）
        ，其上僅有被告之簽名，並無原告之簽名，故並非雙方合意之契約行為，僅
        為原告一方之單獨行為，且字據上亦未載明單獨行為之相對人。故所謂「無
        因契約」理論，無法適用於本案。而依民法第七百五十八條之規定，不動產
        物權之移轉應經登記始生效力，故該字據若解為物權行為，亦因系爭土地尚
        未依字據內容為登記而不生效力。
    ２、縱認系爭字據有效，其內容亦與最高法院八十八年台上字第一一八九號判決
        之宣誓書性質不同。按該案中之宣誓書有「將產業中百分之三十的權益移轉
        予本人之兄弟」等明確文字，而本案之字據僅有「其他土地二分之一權利歸
        乙○○」，此「歸」字之意義語焉不詳，其真義未必指原告得無償取得，亦
        可能指原告支付買賣價金後，有關土地權利之二分之一始歸原告所有。況且
        相關土地共有四筆，則所謂「其他土地二分之一」未必指每筆土地之二分之
        一，亦可能指其中二筆歸原告，另外二筆歸被告。故僅由該字據之內容，無
        法認定其為無因契約。
    ３、若將系爭字據解為有因契約中，立有字據之贈與契約，然系爭字據之文字中
        並無贈與之意思，亦無原告允受之文字，其並非贈與契約甚明。且依當時的
        民法第四百零七條「以非經登記不得移轉之財產為贈與者，在未為移轉登記
        前，其贈與不生效力」，而民法第四百零八條第二項即明定其適用範圍限於
        「前項規定」，自不及於民法第四百零七條之規定，故立有字據之契約，若
        以非經登記不得移轉之財產為贈與者，在未為移轉登記前，其贈與亦不生效
        力。況依原告之主張，相關土地係兄弟姐妹所共同出資購買，則被告並無單
        獨處分權，更不能以一己之意思，未經全體共有人同意，將系爭土地二分之
        一贈與原告。贈與契約既未生效，被告就土地賣得價金自不生給付義務。
    ４、該字據既非信託契約，則至多僅能認為係債權契約，縱使認係原告所主張之
        「無因契約」，且認為被告有處分權故有效，仍應待被告以物權行為將土地
        過戶給原告後，原告始取得二分之一所有權。而原告既尚未取得系爭第三十
        號土地所有權，其主張之價金請求權自不存在。
    (三)系爭字據縱屬真實，應為兩造間協議過程中之中間方案，嗣後結論已有不同，
      此由事後土地所有權移轉過程與切結書內容不同即可為證：
    １、坐落桃園縣蘆竹鄉○○○○段蕃子厝小段第二六－二、二六－八、二六－九
        、二七、二八、二九、二九－一、二九－二、三十、三一、三二－一及同小
        段四四－八、四六－一 (工業區土地) 地號共十三筆土地，係七十年時，經
        由被告之仲介，由訴外人陳玉琳、白德明二人（華僑）以農民童壽喜及被告
        之朋友張近歐名義分別向台灣桃園地方法院標購。標購後十一筆土地，扣除
        七筆農地由陳玉琳代表辦理抵押設定而仍信託登記於童壽喜名下外，其他土
        地移轉於被告與陳玉琳、白德明三人名下，持分共有（被告持分一千分之五
        十，係陳玉琳、白德明二人酬庸給與被告）。另工業區四四－八、四六－一
        地號兩筆土地則原登記為張近歐名下，嗣後亦移轉為被告與陳玉琳、白德明
        三人名下。
    ２、由於陳玉琳、白德明兩人無暇管理該十一筆土地，於是合意由被告管理。七
        十五、六年間，經父親提議，兄弟姐妹共六人（甲○○、楊秀鸞、楊秀茹、
        楊秀芝、乙○○、楊中興）一起養羊。當時兄弟姐妹六人對養羊之經費均有
        出資。
    ３、後因農民童壽喜年老，其家人恐身後有繼承、遺產稅等問題，乃要求將上述
        七筆土地所有權移出童壽喜名下，免生事端。此時原告已取得農民身分，當
        時被告因信任自己胞弟不致於侵占財產，在內舉不避親之情形下，經原告同
        意而暫時借用其農民身分，將農地移轉於原告名下。同時，被告亦在辦理取
        得農民身份手續 (依法與土地所有人為共同生活戶滿一年即可取得農民身分
        ) ，惟因原告故意遷移地址致無法辦成。
    ４、七十八年七月，被告以共有人之優先購買權，向陳玉琳、白德明買下前述十
        三筆土地之剩餘應有部分。然而此筆資金甚為龐大，而且賣方希望能用現金
        交易，因此被告採取之作法是，除自己籌資 (其中包括出售被告所有之一樓
        房屋) ，向朋友張近歐借款二百五十萬元外，另外一邊簽約過戶、一邊把土
        地（主要是第二六－八、二六－九地號林地）分批分割出售，以籌措金錢支
        付價金。
    ５、在兩造父親之觀念中，土地占用久了就變成是自己的，而且養羊的錢是兄弟
        姐妹合資出的，被告身為老大，理應多分擔、照顧弟妹。然而在被告之立場
        而言，養羊歸養羊，買地歸買地。買地的出資是被告全部出資及向朋友借用
        而來，其他兄弟姐妹及父親並未出資分文，被告願意提供一小部分土地贈與
        其他兄弟姐妹，但父親及其他兄弟姐妹卻不滿意。茲因父親偏愛原告，且承
        辦相關土地移轉手續之代書蘇家豐是原告之好友，在兩造父親的偏心之下，
        代書蘇家豐配合兩造父親之意思，辦理相關事宜取得土地權狀後，未經通知
        被告取回，即將土地所有權狀交給父親保管，而尾款則被原告取走。父親於
        七十八年十一月間，編織不實理由，寄發存證信函責備被告。被告迫於權狀
        及部分尾款在原告等手中，加上父親的親情壓力，不得已妥協，與渠等協商
        後，原告才交出尾款。
    ６、全家協商之過程中，先後提出多種分配土地之方案。由於第二六－八地號林
        地面積極大，被告曾認為保留該地，其餘部分拿出來分配，原告所提出有被
        告簽名之字據，縱令屬實，恐為當時討論未定案中之其中一種方案時所簽，
        因事隔久遠，且當時被告受到百般委屈，業已不記得究竟有無簽立上開字據
        。然而，父親之意思並非相關土地由兩造共有，而是尚須分給其他兄弟姐妹
        ，此與該字據之內容顯不相同。
    ７、於七十九年四月間達成之最後的方案為：原告名下之五筆農地，由兩造各有
        二分之一，其餘被告名下之土地中，以面積甚大之二六－八地號分配給其他
        兄弟姐妹。因此，除農地尚由兩造共有外，其餘土地之實際所有狀態均與土
        地之登記名義相符，並無信託關係存在。
    ８、原告所為之陳述並不實在，例如原告稱：被告出售二六－八地號土地給訴外
        人居鈺美，嗣後又向居鈺美買受二六－八地號土地，八十年元月二十四日兩
        造又同意就未處理之二六－八地號土地提出分割云云。事實則為：被告已取
        得二六－八地號全部，嗣後將欲分給兄弟姐妹之土地先移轉給人頭戶居鈺美
        ，然後再由居鈺美移轉登記給原告及楊秀茹、楊秀芝、楊秀鸞、楊陳秀丹，
        故原告之此項陳述顯係虛偽。此外，原告以父親之名提出的存證信函內，宣
        稱土地價金中有八百萬元係秀鸞、秀茹、秀芝合力籌足云云，但倘若此係真
        實，何以秀鸞、秀茹、秀芝三位姐妹之出資並不遜於原告，卻在僅分得前述
        面積之土地後，十多年來從未向被告爭執其他土地之所有權？足見原告以父
        親之名所為之該存證信函所述不實。
    ９、由前述土地之取得及移轉過程，可證系爭字據縱若真實，亦非兩造之全家人
        協商後之結論，至多僅是中間研討過程中所提的方案之一，嗣後已不被採取
        而以最終方案代之。遽料原告竟於十多年後，重新取出此份自始並無效力之
        字據而主張，其欲得非份之財之意甚明。
    (四)原告之主張，均不實在：
    １、按「民事訴訟如係由原告主張權利者，應先由原告負舉證之責，若原告先不
        能舉證，以證實自己主張之事實為真實，則被告就其抗辯事實即令不能舉證
        ，或其舉證尚有疵累，亦應駁回原告之請求」、「原告於其所主張之起訴原
        因，不能為相當之證明，而被告就其抗辯事實，已有相當之反證者，當然駁
        回原告之請求」，最高法院十七年上字第九一七號、二十年上字第二四六六
        號判例分別著有明文。查本件原告就其主張，始終未能舉證證明其主張之事
        實為真實，且其主張前後相互矛盾，原告既未能就其主張為相當之證明，依
        前開判例意旨，自應駁回本件原告之請求。
    ２、原告一方面主張「七十八年家人購買這十三筆時，農地部分登記給原告，其
        他部分登記給被告，事實是如此。『家人』包括兩造的父親及原告、被告及
        三位姊姊」、「並非登記在被告名下即屬被告所有，應屬家人所共有」云云
         (見八十九年七月二十四日筆錄) ，另一方面卻又稱其得依據有被告名義之
        七十九年三月四日字據，得享有系爭土地權利之一半，其主張顯然相互矛盾
        。蓋系爭土地倘屬家人所共有，則兩造私相授受，未經其他共有人同意，依
        法即不生效力，原告據不生效力之字據，而為本件主張，即無理由。
    ３、原告稱：嗣於七十八年間由兩造先父楊文傑先生出面由被告名義代為向地主
        白德明、陳玉琳購買前述十三筆土地，價金則由原告之胞姊楊秀鸞、楊秀茹
        、楊秀芝給付八百萬元予地主白德明。另原告於七十八年七月十八日由桃園
        縣蘆竹鄉農會領出一千一百七十五萬四千九百四十元，支付地主陳玉琳充當
        土地價金，此有該農會存摺支出明細可證云云，被告否認之。楊秀鸞、楊秀
        茹、楊秀芝何時曾給付八百萬元予地主白德明？又其三人各出資多少？出資
        之金錢向何處取得？請原告舉證證明之。原告存摺有提領一千一百七十五萬
        四千九百四十元之紀錄，並非即證明該筆金額即屬原告所有，或係由原告提
        領。此由該存摺記載七十八年七月十四日即分別有九十萬元及二百五十萬元
        二筆現金存入，十五日亦分別有一百五十萬元、五十二萬元二筆現金存入，
        十七日又有五十五萬元現金存入，同日則支出八百萬元，翌日即十八日又存
        入五十萬元、八百萬元、二百萬元及一百四十萬元，同日即支出一千一百七
        十五萬四千九百四十元，短短五日間即存入高達一千七百八十七萬元，支出
        一千九百餘萬元，試問原告當時以何為業？收入多少？其有何能力於短短五
        日內能拿出現金一千七百餘萬元？請原告舉證說明之。
    ４、查七十八年間，被告向訴外人陳玉琳、白德明購買十三筆土地之剩餘應有部
        分，被告當時以一邊過戶，一邊將土地分批出售獲取資金之方式，給付購買
        土地之價款。當時，因承辦相關土地移轉手續之代書蘇家豐係原告之好友，
        且因事隔久遠，故被告目前手上僅有零星之部份資料，如出售土地與買受人
        吳瑞榮、簡玉花、廖春香、居鈺美等人所簽訂之不動產買賣契約書 (註：居
        鈺美係原告之好友，實際上僅買受二六－九地號土地，至於二六－八地號土
        地，則係藉用其名義，以規避贈與稅，而實際上將土地移轉予原告及其他姊
        妹) ，以及一併辦理出售移轉手續所製作之附表，足資證明。再者，另有被
        告又尋獲當時出售土地與買受人徐以侖、高林雪子、林靜薰、李劍梅、葉榮
        發等人所簽訂之不動產買賣契約書。原告前開帳戶之大筆金錢存入，即係由
        收取買受人給付之價金而來，此相互對照，即足資證明。
    ５、本件原告原擬出售其所有之土地，因買主想購買系爭第三十地號土地，原告
        竟向買主騙稱該土地為其所有，且欲向被告之妻即原告之兄嫂騙取所有權狀
        ，事後經查證並非其所有後，其即改口強調被告名下所有土地其均有一半權
        利等等一再欺騙他人，此亦有證人陳清珠之證明書可稽。
    (五)原告聲請傳訊之證人楊秀茹、楊秀芝，與本件有利害關係，且其二人之供述相
      互矛盾、與事證不符，均不實在，自不足採：
    １、證人楊秀茹證稱其於購買土地當時有出錢，但出多少錢不記得了，經法官一
        再質疑自已出多少錢怎會不記得，證人猶豫、無法陳述歷時約十餘分鐘後，
        始答覆「我出了大概三百五十萬元左右，陸陸續續交給乙○○，我大概分三
        次用現金交給他，我父母親有看到，我姐姐楊秀鸞、妹妹楊秀芝都在場看到
        」，然證人楊秀芝於法官問「除了你之外還有誰出資？」，楊秀芝卻稱「有
        我大姐楊秀鸞，還有誰我不清楚」，二人供述即相互牴牾、矛盾。
    ２、就委託原告處理土地乙事，何時委託，是三個姊妹一起委託或分開委託，以
        及是口頭或書面委託等事宜，證人二人供述亦迵然相異、相互矛盾。證人楊
        秀茹稱「係於七十八年的時候委託」、「是三個姊妹一起都在場，一起跟他
        講的」、「事實上我們都是口頭說的」；而證人楊秀芝則稱「是七十九年那
        時候」、「因為講很多遍，所以有時候是一起跟他講的，有的時候是分別」
        、「有口頭上委託，還有書面方式」即可明瞭。
    ３、查證人楊秀茹、楊秀芝於七十八年間均早已結婚，另組家庭，倘果真有出資
        予娘家購買土地，豈有不與配偶商量之理？又出資金額豈有不記得之理？何
        況是高達數百萬元之出資？且既有出資數百萬元，竟然事後如何取回出資或
        分配均毫無在乎或關切，豈是人情事理之常？
    ４、證人楊秀茹證稱其無另外出錢購買土地持分，然查二六－八地號林地卻有一
        百坪由居鈺美移轉登記予楊秀茹，顯證原告稱其自居鈺美購買土地持分，自
        非事實。
    ５、再者，供述系爭土地為大家共有，證人亦可憑空分取一杯羹，有利益可得，
        是故，證人楊秀茹、楊秀芝與本件有利害關係，且供證相互矛盾，是其等陳
        述自不可採。
    (六)退萬步言，縱令系爭字據屬實，且縱令系爭土地為兄弟姐妹共有，又縱令楊秀
      茹、楊秀芝有委託原告處理。惟查，委託不動產之處理，必須為特別授權，且
      須以書面為之，否則因不備法定方式而無效（參民法第七十三條、第五百三十
      一條、第五百三十四條第二款、第七百六十條等規定）。證人楊秀茹既供稱僅
      口頭委託原告，依法自屬無效，是系爭字據仍屬無效。
  三、證據：提出桃園縣蘆竹鄉○○○○段蕃子厝小段第二六－八地號土地登記謄本
      、被告與高林雪子等十八人間不動產買賣之附表、陳清珠證明書、七十八年六
      月十五日土地買賣契約書 (被告向白德明購買前述十三筆土地之應有部分) 、
      八十六年三月十日確認不動產基地共有契約書、台灣台北地方法院七十八年度
      認字第二八八二五號認證書暨通知書各一件，及不動產買賣契約書九件 (包括
      被告分別出售第二六－九地號土地部分持分予高林雪子等八人之買賣契約書八
      件，及被告出售第二六－八地號土地部分持分予徐以侖之買賣契約書一件)  (
      以上均為影本) 為證。
丙、本院依職權函請內政部警政署刑事警察局鑑定系爭七十九年三月四日字據上「甲
    ○○」之簽名是否確為被告之字跡，及向桃園縣蘆竹地政事務所函調桃園縣蘆竹
    鄉○○○○段蕃子厝小段第二六－八、二六－九、二八、二九、二九－一、三十
    、四四－八、四六－一地號土地之登記謄本。
    理      由
一、原告起訴主張：原告與被告係同胞兄弟，坐落桃園縣蘆竹鄉○○○○段蕃子厝小
    段第三十地號土地 (以下簡稱系爭土地) 雖為被告之名義，然其中二分之一權利
    應歸原告所有，此有被告於七十九年三月四日所立之切結書可稽。嗣於八十八年
    一月十七日原告依該切結書找到買主莊蔡碧雲出售系爭土地，總價六百萬元，因
    被告為名義之所有權人，原告僅收取二萬元定金，其餘價款均由被告收取。查該
    切結書乃一無因契約，由當事人之一方負擔不標明原因之契約，其目的乃產生債
    務拘束之效力，該被告所立之債務拘束契約，就系爭土地二分之一權利歸原告，
    即指系爭土地所有權二分之一分歸原告所有，被告應將系爭土地二分之一移轉予
    原告，惟因已出售予莊蔡碧雲，產權移轉已屬給付不能，原告爰依民法第二百二
    十六條規定請求債務不履行之損害賠償，即請求被告給付相當買賣價金二分之一
    即三百萬元之損害賠償，經扣除原告已收取之二萬元，訴請被告給付二百九十八
    萬元及法定遲延利息。又系爭土地並非被告單獨承購，而是七十八年間由兩造先
    父楊文傑出面由被告 (曾任代書) 名義代為向地主白德明、陳玉琳購買，價金由
    兩造及三位姐妹楊秀鸞、楊秀茹、楊秀芝共同出資，應屬各共有人所有。但因被
    告將系爭土地移轉登記於自己後，即否認其他共有人對於系爭土地之權利，其他
    共有人楊秀鸞、楊秀茹、楊秀芝於七十八年底、七十九年初時皆委任原告管理處
    分系爭土地，故兩造才會有上揭切結書之合意等語。
二、被告則以：坐落桃園縣蘆竹鄉○○○○段蕃子厝小段第二六－二、二六－八、二
    六－九、二七、二八、二九、二九－一、二九－二、三十 (即系爭土地) 、三一
    、三二－一及同小段四四－八、四六－一 (工業區土地) 地號共十三筆土地，係
    被告於七十八年七月向陳玉琳、白德明購買 (被告除自己籌資、向朋友借款外，
    另外一邊簽約過戶、一邊把第二六－八、二六－九地號林地分批分割出售，以籌
    措金錢支付價金) ，其他兄弟姐妹及父親並未出資分文，原告主張其與楊秀鸞、
    楊秀茹、楊秀芝均有給付價金云云，被告否認之。查該等土地因原供兩造兄弟姐
    妹一起養羊，兄弟姐妹六人對養羊之經費均有出資，且在兩造父親偏心之下，辦
    理土地移轉手續之代書配合兩造父親之意思，於辦峻相關事宜取得土地權狀後即
    將土地所有權狀交給兩造父親保管，而出售土地之尾款則被原告取走。被告迫於
    權狀及部分尾款在原告等手中，加上父親的親情壓力，不得已妥協，與原告等協
    商。全家協商之過程中，先後提出多種分配土地之方案，原告所提出有被告簽名
    之字據（該字據上並無「切結書」之名，原告之稱呼並非實在），縱令屬實，恐
    為當時討論未定案中之其中一種方案時所簽，因事隔久遠，且當時被告受到百般
    委屈，業已不記得究竟有無簽立該字據。而於七十九年四月間達成之最後的方案
    為：原告名下之五筆農地，由兩造各有二分之一，其餘被告名下之土地中，以面
    積甚大之第二六－八地號分配給其他兄弟姐妹，因此，除農地尚由兩造共有外，
    其餘土地 (含系爭土地) 之實際所有狀態均與土地之登記名義相符，系爭字據縱
    為真實，至多僅是中間研討過程中所提的方案之一，嗣後已不被採取而以最終方
    案代之。又依原告本身之主張，系爭土地既係由兄弟姐妹數人所共同出資購買信
    託登記於被告名下，則信託契約之當事人依法應屬兄弟姐妹數人，而非兩造二人
    而已，在原信託契約之法律關係未合法終止前，原告一人單獨提起本件訴訟而為
    請求，即顯無理由。又原告所提出之字據，其上僅有被告之簽名，並無原告之簽
    名，故並非雙方合意之契約行為，故所謂「無因契約」理論，無法適用於本案。
    且本案之字據僅有「其他土地二分之一權利歸乙○○」，此「歸」字之意義語焉
    不詳，其真義未必指原告得無償取得，亦可能指原告支付買賣價金後，有關土地
    權利之二分之一始歸原告所有，況且相關土地共有四筆，則所謂「其他土地二分
    之一」未必指每筆土地之二分之一，亦可能指其中二筆歸原告，另外二筆歸被告
    ，故僅由該字據之內容，無法認定其為無因契約。而系爭字據之文字中並無贈與
    之意思，亦非有因契約中之贈與契約。又系爭土地倘如原告所主張屬家人所共有
    ，則兩造私相授受，未經其他共有人同意，依法即不生效力。系爭字據縱使認係
    原告所主張之「無因契約」，且認為被告有處分權故有效，仍應待被告以物權行
    為將土地過戶給原告後，原告始取得二分之一所有權，本件原告既尚未取得系爭
    土地所有權，其主張之價金請求權自不存在。又依民法第七百五十八條之規定，
    不動產物權之移轉應經登記始生效力，故該字據若解為物權行為，亦因系爭土地
    尚未依字據內容為登記而不生效力。再者，原告聲請傳訊之證人楊秀茹、楊秀芝
    ，與本件有利害關係，且其二人之供述相互矛盾，與事證不符，均不實在，退萬
    步言，縱令系爭字據屬實，且縱令系爭土地為兄弟姐妹共有，又縱令楊秀茹、楊
    秀芝有委託原告處理系爭土地，惟查，委託不動產之處理必須為特別授權，且須
    以書面為之，否則因不備法定方式而無效，證人楊秀茹既證稱僅口頭委託原告，
    依法自屬無效，是系爭字據仍屬無效等語資為抗辯。
三、經查，坐落桃園縣蘆竹鄉○○○○段蕃子厝小段第二六－二、二六－八、二六－
    九、二七、二八、二九、二九－一、二九－二、三十  (即系爭土地)、三一、三
    二－一、四四－八、四六－一地號等十三筆土地，係前於七十年間九月間由訴外
    人白德明、陳玉琳分別以童壽喜、張近歐名義經由法院拍賣而購得，其中童壽喜
    名下之第二六－八、二六－九、二八、三十地號等四筆土地旋即於七十年十一月
    間移轉登記為白德明、陳玉琳及被告所有，張近歐名下之第四四－八、四六－一
    地號二筆土地亦於七十年十一月間移轉登記為白德明、陳玉琳及被告所有，上開
    六筆土地，白德明及陳玉琳均各有持分千分之四七五，被告因代辦相關手續，白
    德明、陳玉琳二人酬庸被告，故被告亦各有持分千分之五十。另七筆土地為農地
    ，則仍登記為童壽喜名義 (嗣因童壽喜年老，而原告具自耕農身分，故借用原告
    名義移轉登記於原告，嗣其中第二九、二九－一地號二筆土地於七十九年二月間
    出售而移轉登記予他人) 。嗣於七十八年間，由被告名義向白德明、陳玉琳購買
    前述十三筆土地之應有部分，上開第二六－八、二六－九、二八、三十地號等四
    筆土地，因而於七十八年八、九月間移轉登記為被告擁有全部持分，另第四四－
    八、四六－一地號二筆土地，則由陳玉琳移轉登記其持分予被告 (即被告持分為
    千分之五二五) ，由白德明移轉登記其持分予原告 (即原告持分分千分之四七五
    ) 。又上開第二六－九地號土地，嗣已於七十八年十一月間出售而移轉登記予他
    人；而第二六－八地號土地，被告於七十八年十一月間出售而移轉登記持分一一
    八二一分之一六五三予訴外人徐以侖，又於七十九年二月間以買賣為原因移轉登
    記持分一一八二一分之六二八一予訴外人居鈺美，嗣居鈺美又於七十九年四月間
    以買賣為原因移轉登記其上揭持分分別予原告及楊秀鸞、楊秀茹、楊秀芝、楊陳
    秀丹、謝喜輝，八十年三月間，是筆土地辦理分割，第二六－八地號僅餘三五三
    平方公尺 (原為一一八二一平方公尺) ，被告擁有全部所有權。嗣兩造又於八十
    六年三月十日就原告名下之第二六－二、二七、二九－二、三一、三二－一地號
    等五筆農地訂立確認不動產基地共有契約書，確認該五筆土地確係兩造共有，並
    由兩造出資各半，即各有二分之一之共有權無誤。又系爭第三十地號土地，嗣又
    於八十八年三月十二日出售而移轉登記予訴外人莊蔡碧雲，買賣價金為六百萬元
    ，除定金二萬元由原告收取外，其餘價款均由被告收取等事實，為兩造所不爭執
    ，且有桃園縣蘆竹鄉○○○○段蕃子厝小段第二六－八、二六－九、二八、二九
    、二九－一、三十、四四－八、四六－一地號土地之登記謄本各一件，及買賣所
    有權移轉契約書影本二件 (以被告名義分別與白德明、陳玉琳約定移轉受讓第二
    六－八、二六－九、二八、三十地號土地之持分各千分之四七五) 、七十八年六
    月十五日土地買賣契約書影本一件 (以被告名義向白德明購買前述十三筆土地之
    應有部分) 、八十六年三月十日確認不動產基地共有契約書影本一件、八十八年
    一月十七日買賣協議書影本一件、不動產買賣契約書影本九件 (包括被告分別出
    售第二六－九地號土地部分持分予高林雪子等八人之買賣契約書八件，及被告出
    售第二六－八地號土地部分持分予徐以侖之買賣契約書一件) 在卷可稽，以上事
    實堪信為真實。又原告所提出之七十九年三月四日字據上記載「坐落南崁廟口段
    蕃子厝小段甲○○名下除二六－八林地外其他土地二分之一權利歸乙○○」，並
    有「甲○○」之簽名，經本院檢附該字據連同被告之其他簽名數份送請內政部警
    政署刑事警察局鑑定結果，確認系爭字據上「甲○○」之簽名與被告之其他簽名
    字跡相符，有該局八十八年十二月二十三日刑鑑字第一三六三五八號鑑驗通知書
    在卷可按，足認系爭字據上「甲○○」之簽名確為被告之字跡無訛。而查被告於
    七十九年三月四日當時，其名下坐落於南崁廟口段蕃子厝小段之土地，除第二六
    －八地號土地外，依前揭所述，應為系爭第三十地號土地，以及第二八地號土地
    。從而，原告主張系爭字據上業經被告簽名，且字據上所指「二分之一權利歸乙
    ○○」之土地，係包括系爭第三十地號土地，應可採信。本件首應審究者為：系
    爭字據之性質為何？
四、按基於私法自治原則，當事人得約定各類無名契約，至該無名契約之效力及約款
    之解釋，則應依各該契約條款之性質，並參酌當事人之真意定之，不得拘泥於某
    種有名契約為當事人約定之一貫解釋，乃契約法之原則。又法律行為以得否與其
    原因相分離，可分為要因行為 (有因行為) 及不要因行為 (無因行為) 。前者如
    買賣、消費借貸等債權契約是；後者如處分行為、債務拘束、債務承認、指示證
    券及票據行為等屬之。民法上之典型契約固均屬有因契約，惟基於契約自由原則
    ，當事人於不背於法律強行規定及公序良俗之範圍內，亦得訂定無因契約，此種
    由一方負擔不標明原因之契約，亦屬無因行為 (最高法院八十八年度台上字第一
    一八九號判決參照) 。經查：
  (一)系爭七十九年三月四日字據上雖僅有被告之簽名，然該字據上「坐落南崁廟口段
    蕃子厝小段甲○○名下除二六－八林地外其他土地二分之一權利歸乙○○」等字
    係原告所寫，此為兩造所不爭執，可見兩造於簽立字據當時，業已就字據之內容
    意思表示一致，有就字據之內容成立契約之合意甚明，被告謂字據上並無原告之
    簽名，故並非雙方合意之契約行為云云，自非可採。
  (二)系爭字據上所指「二分之一權利歸乙○○」之土地，係包括系爭第三十地號土地
    ，有如前述，兩造既合意被告名下之系爭土地二分之一權利歸原告，核屬不標明
    原因之債務拘束契約，屬民法典型契約外之無名契約，應生「債務拘束」之效力
    ，亦即，被告應負將系爭土地二分之一權利分歸原告之義務。基於私法自治原則
    ，探求兩造當事人之真意，該所謂二分之一「權利」，當指「所有權」而言，而
    所謂「歸」之意涵，亦應指由原告取得所有權之意。是原告主張依該字據 (債務
    拘束契約) 之內容，被告應將系爭土地二分之一所有權移轉予原告，應屬可信。
    而系爭字據既屬無因行為之債務拘束契約，被告謂其內容「二分之一權利歸原告
    」之真義，可能指原告支付買賣價金後有關土地權利之二分之一始歸原告所有云
    云，自不足取。被告復謂「其他土地二分之一」未必指每筆土地之二分之一，亦
    可能指其中二筆歸原告，另外二筆歸被告云云，尤顯悖於兩造之真意，不足憑信
    。
  (三)查坐落於桃園縣蘆竹鄉○○○○段蕃子厝小段第二六－二、二六－八、二六－九
    、二七、二八、二九、二九－一、二九－二、三十 (即系爭土地) 、三一、三二
    －一、四四－八、四六－一地號等十三筆土地，前於七十八年間由被告名義向訴
    外人白德明、陳玉琳購入時，究係兩造及三位姐妹楊秀鸞、楊秀茹、楊秀芝共同
    出資或為被告獨自出資？而被告名下之系爭土地究屬各出資人共有抑或為被告單
    獨所有？兩造就此雖有爭執，然查，系爭字據屬兩造間成立之債務拘束契約，被
    告應負將系爭土地二分之一所有權移轉登記予原告之義務，不論原告是否原為系
    爭土地之共有人？系爭土地有無其他共有人？甚至被告是否為系爭土地之所有權
    人？均不影響系爭字據債權契約之效力。亦即，祗要系爭字據債權契約之標的於
    訂約時確自始、客觀上存在，該債權契約自已有效成立。是兩造間前揭爭執，均
    不影響系爭字據債權契約之效力，被告謂：系爭土地倘如原告所主張屬家人所共
    有，則兩造私相授受，未經其他共有人同意，依法即不生效力。又系爭字據若解
    為物權行為，亦因系爭土地尚未依字據內容為登記而不生效力云云，要非可採。
五、系爭七十九年三月四日字據既屬有效成立之債務拘束契約，本件應進一步審究者
    ，為被告主張：系爭字據縱令屬實，恐為當時討論未定案中之其中一種方案時所
    簽，而於七十九年四月間達成之最後的方案為原告名下之五筆農地，由兩造各有
    二分之一，其餘被告名下之土地中，以面積甚大之第二六－八地號分配給其他兄
    弟姐妹，因此，除農地尚由兩造共有外，其餘土地 (含系爭土地) 之實際所有狀
    態均與土地之登記名義相符，故系爭字據縱為真實，至多僅是中間研討過程中所
    提的方案之一，嗣後已不被採取而以最終方案代之等情，是否實在？按當事人主
    張有利於己之事實者，就其事實有舉證之責任，民事訴訟法第二百七十七條前段
    定有明文，查本件被告並未舉證證明有所謂：嗣於七十九年四月間達成最終方案
    ，已取代系爭七十九年三月四日字據，其無庸再履行該字據所約定義務 (移轉系
    爭土地二分之一所有權) 之事實。按系爭字據係載明「坐落南崁廟口段蕃子厝小
    段甲○○名下除二六－八林地外其他土地二分之一權利歸乙○○」，則不論該第
    二六－八地號土地移轉登記之實情如何，或兩造間就原告名下之五筆農地有何約
    定，均不足憑以認為兩造間就系爭七十九年三月四日字據所指之系爭第三十地號
    土地，嗣於七十九年四月間又有何重新約定之最終方案。是被告就其前揭抗辯既
    未能舉證以實其說，其此項辯解亦非可信。
六、末查，被告另辯稱：依原告本身之主張，系爭土地既係由兄弟姐妹數人所共同出
    資購買信託登記於被告名下，則信託契約之當事人依法應屬兄弟姐妹數人，而非
    兩造二人而已，在原信託契約之法律關係未合法終止前，原告一人單獨提起本件
    訴訟而為請求，即顯無理由云云。惟查，系爭字據為有效成立之債務拘束契約，
    原告為契約當事人，自得本於契約上權利請求被告履行債務，並得主張債務不履
    行之損害賠償。至於兩造之兄弟姐妹間就系爭土地有無成立信託契約，乃另一法
    律關係，與原告得依系爭字據債權契約主張之權利不生影響，是被告此部分辯解
    尚非可取。又被告復抗稱：退萬步言，縱令系爭土地為兄弟姐妹共有，又縱令楊
    秀茹、楊秀芝有委託原告處理，惟委託不動產之處理，必須為特別授權，且須以
    書面為之，否則因不備法定方式而無效（參民法第七十三條、第五百三十一條、
    第五百三十四條第二款、第七百六十條等規定），證人楊秀茹既供稱僅口頭委託
    原告，依法自屬無效，是系爭字據仍屬無效云云，然查，被告所指僅涉及原告與
    第三人間委任契約之效力問題，與系爭字據之債務拘束契約顯然無關，被告執此
    為辯亦無理由。
七、綜上所述，系爭七十九年三月四日字據為兩造間成立之債務拘束契約，依契約內
    容被告應負將系爭土地二分之一所有權移轉登記予原告之義務。查系爭土地嗣已
    於八十八年三月十二日出售而移轉登記予訴外人莊蔡碧雲，則原告請求被告移轉
    系爭土地二分之一所有權，已屬不能。按因可歸責於債務人之事由，致給付不能
    者，債權人得請求賠償損害，民法第二百二十六條第一項定有明文，是原告請求
    被告負債務不履行之損害賠償責任，自屬有據。而查系爭土地出售之價金為六百
    萬元，原告主張以此為計算損害賠償金額之標準，請求被告應賠償六百萬之一半
    即三百萬元，經扣除原告已收取之定金二萬元，訴請被告給付二百九十八萬元及
    自支付命令送達之翌日即八十八年六月四日起至清償日止，按週年利率百分之五
    計算之法定遲延利息，洵屬正當，應予准許。
八、本件事證已臻明確，原告聲請訊問證人即兩造之母楊莊昭梨，核無必要，至兩造
    其餘攻擊防禦方法及舉證，核與本判決結果無影響，無庸一一論列，附此敘明。
據上論結，本件原告之訴為有理由，依民事訴訟法第七十八條，判決如主文。
中      華      民      國    九十      年      七      月      五      日
                                臺灣板橋地方法院民事第二庭
~B法  官  戴嘉清
右正本證明與原本無異。
如不服本判決，應於判決送達後廿日內，向本院提出上訴狀。
中      華      民      國    九十      年      七      月    十三      日
~B書記官  李宏明


司法院資訊處製作；財團法人民間司法改革基金會備份。
